臺灣高等法院刑事判決　　　　　　　　　　　　九十一年度上更(一)字第六一七號
　　上　訴　人　戊○○
　　即　被　告
右上訴人因水土保持法等案件，不服臺灣桃園地方法院八十七年度訴字第一一八九號
，中華民國八十八年十二月二十日第一審判決（起訴案號：臺灣桃園地方法院檢察署
八十七年度偵字第八三九三號）提起上訴，經判決後，由最高法院發回更審，本院判
決如左：
    主  文
原判決關於戊○○部分撤銷。
戊○○無罪。
    理  由
一、公訴意旨略以：陳忠信（業經判決確定）所經營使用之坐落桃園縣龍潭鄉○○○
    段五三九、五三九之七、五三九之十八地號土地為法定山坡地（名義上為案外人
    丙○○所有），為該土地之使用人，依水土保持法應實施水土保持處理與維護，
    為該法之水土保持義務人，明知對於在該土地從事農地利用之開發整地，依法應
    先擬具水土保持計畫，送經主管機關桃園縣政府核定，詎未經主管機關核定同意
    ，為種植農作，於民國（下同）八十七年五月底僱用有犯意聯絡之戊○○進行整
    地並負責現場車輛指揮，戊○○再僱用有犯意聯絡之己○○與甲○○（均經判決
    確定）駕駛挖土機進行整地（起訴書誤載為開挖），大貨車司機乙○○（由臺灣
    桃園地方法院檢察署檢察官移送臺灣板橋地方法院併案審理）載運廢土回填，於
    同年六月五日下午起，在右開土地進行開挖、傾倒廢土、整地等作業，致該整平
    部分土地，土石裸露，有坍塌及土石流失之虞，嚴重破壞水土保持、水源涵養功
    能，致危害公共安全，經警於同月七日中午十二時三十分許，在右開土地，當場
    查獲己○○及甲○○各駕駛一部挖土機正在整地。乙○○駕駛車號ＩＹ七二八號
    大貨車一部載運廢土回填，丁○○與戊○○則在現場指揮，而悉上情，經桃園縣
    警察局平鎮分局報請偵辦，因認戊○○與丁○○、己○○、甲○○共同涉犯水土
    保持法第三十三條第三項、山坡地保育利用條例第三十五條第三項罪嫌，又該二
    罪屬想像競合犯，請依刑法第五十五條規定，從一重處斷，戊○○與丁○○、己○○、甲○○有犯意聯絡及行為分擔，請依共同正犯論處云云。
二、按犯罪事實，應依證據認定之，無證據不得推定其犯罪事實；又不能證明被告犯
    罪者，應諭知無罪之判決，刑事訴訟法第一百五十四條、第三百零一條第一項分
    別定有明文。次按刑事訴訟法上所謂認定犯罪事實之證據，係指足以認定被告確
    有犯罪行為之積極證據而言，該項證據自須適合於被告犯罪事實之認定，始得採
    為斷罪資料。如未能發現相當證據，或證據不足以證明，自不能以推測或擬制之
    方法，以為裁判之基礎。又刑事訴訟上證明之資料，無論其為直接或間接證據，
    均須達於通常一般之人均不致有所懷疑，而得確信其為真實之程度，始得據為有
    罪之認定，若其關於被告是否犯罪之證明未能達此程度，而有合理性懷疑之存在
    ，致使無從形成有罪之確信，根據「罪證有疑，利於被告」之證據法則，即不得
    遽為不利被告之認定，此分別有最高法院二十九年上字第三一○五號、四十年臺
    上字第八六號、七十六年臺上字第四九八六號判例可資參照。又共同被告不利於
    己之供述，固得採為其他共同被告犯罪之證據，惟此項不利之供述，依刑事訴訟
    法第二百七十條第二項之規定（舊法），仍應調查其他必要之證據，以察其是否
    與事實相符，自難專憑此項供述，為其他共同被告犯罪事實之認定（最高法院三
    十一年上字第二四二三號判例參照），且此項不利之陳述，須無瑕疵可指，而就
    其他方面調查，又與事實相符，始得採為其他共同被告犯罪事實之認定（最高法
    院四十六年台上字第一七０號判例參照），而共同被告所為不利於己之陳述，固
    有證明其他共犯犯罪之效力，但其陳述有無疑竇，及能否採信，法院於職權範圍
    內，仍應予以相當之調查（最高法院三十八年穗特覆字第二九號判例）。次按水
    土保持法第三十二條第一項及第三十三條第三項之罪，除分別有其他情形外，均
    尚須有「致生水土流失或毀損水土保持之處理與維護設施」之具體事實存在為必
    要，最高法院八十六年度台上字第一六二二號、八十九年台上字第四八九號判例
    參照。
三、公訴意旨認被告戊○○涉犯水土保持法第三十三條第三項、山坡地保育利用條例
    第三十五條第三項罪嫌，係以：「右開事實業據被告戊○○與同案被告丁○○、
    己○○、甲○○坦承不諱，互核相符，且有現場照片、前開土地所有權狀附卷及
    挖土機扣案可證，而桃園縣龍潭鄉○○○段五三九、五三九之七、五三九之十八
    地號土地業經行政院於六十八年十一月二十五日六八台經字第一一七０一號函核
    定及臺灣省政府六十九年二月六日六九府農山字第一０二一六六號函公告，屬山
    坡地保育利用條例第三條、水土保持法第三條第三項所稱之法定山坡地，有桃園
    縣政府八十七年九月四日八七農保字地一七七八一０號函在卷足憑，又被告等在
    上開土地整地，業據桃園縣政府農業局承辦人庚○○表示致該土地土石裸露，有
    坍塌及土石流失之虞，並經檢察官勘驗屬實，製有勘驗筆錄及照片在卷可憑」等
    語，資為論據。
四、上訴人即被告戊○○經合法傳喚雖未到庭，然據其以前到場所為之陳述，其固不
    否認係陳忠信以新台幣（下同）十三萬元代價，委請其於上開桃園縣龍潭鄉○○○段第五三九地號土地（下稱系爭土地）上堆積土石、整地之工程（起訴書贅載
    桃園縣龍潭鄉○○○段第五三九之七及第五三九之十八地號二筆土地，附此敘明
    ），其再以每日八千元之代價，僱請同案被告己○○、甲○○分別操作駕駛己○○、甲○○二人所有之挖土機（日立牌ＥＸ－二○○型〈紅色〉該部為己○○所
    有，ＰＣ－二○○型該部〈黃色〉為甲○○與張善進所共有），於系爭土地上操
    作挖土機堆積土石及整地（堆積土石、整地之面積為○‧○五五○公頃，如附圖
    所示）等事實，然否認有何違反水土保持法及山坡地保育利用條例犯行，辯稱略
    以：「並不知系爭土地為山坡地，且僅施工期間適逢下雨，泥水始會隨同雨水流
    入野溝溪內，並未造成水土流失或公共危險」等語。
五、經查：
(一)、系爭土地係屬山坡地保育利用條例第三條及水土保持法第三條所稱之山坡地（桃
    園縣境內山坡地保育利用範圍係經行政院於六十八年十一月二十五日以六八台經
    字第一一七○一號函核定，並由臺灣省政府於六十九年二月六日以六九府農山字
    第一二○一六六號函公告）乙節，此有桃園縣政府八十七年九月四日八七府農保
    字第一七七八一○號函及函附臺灣省山坡地範圍地段明細表（偵卷第一０四至第
    一０七頁），及臺灣省政府八十五年三月六日八五府農水字第一二三一四號公告
    （偵卷第一０八頁）在卷足憑，系爭土地係屬山坡地保育利用條例第三條及水土
    保持法第三條所稱之山坡地等情，固可認定。
(二)、而系爭土地係案外人丙○○所有，乃同案被告丁○○以丙○○名義購買，丁○○
    為系爭土地之使用人等情，此據同案被告丁○○供稱：系爭土地係因伊沒有自耕
    農身分，無法購買土地，所以才用丙○○名義購買，並由伊使用等情詳確（偵卷
    第八頁反面、原審卷第二四頁），且有系爭土地之土地登記謄本及土地所有權狀
    影本在卷可查（原審卷第四五頁、偵卷第三一頁），則同案被告丁○○就系爭土
    地，屬水土保持法第四條所定之水土保持義務人，亦可認定（至於被告僅受丁○○委託，收取對價而進行整地，就系爭土地並非水土保持法第四條所定之「經營
    人」、「使用人」或「所有人」，即非系爭土地水土保持義務人，亦附此指明）
    。
(三)、最高法院九十一年度台上字第三九一五號發回意旨略以：「(一)原判決於事實欄載
    稱：上訴人明知坐落桃園縣龍潭鄉○○○段第五三九號土地係山坡地；然就認定
    上訴人明知該地為山坡地之事實，未於理由欄說明所憑之證據及認定之理由，有
    理由不備之違法，又依卷內台灣省桃園縣大溪地政事務所土地所有權狀所載，系
    爭土地地目記載為「田」（偵查卷第三十一頁），上訴人僅受僱整地，其是否知
    悉該地業經台灣省政府公告為山坡地？尤待深入究明」，經查：
１、丁○○未先擬具水土保持計劃，送請主管機關核定，即擅自委請被告戊○○僱用
    同案被告己○○及甲○○，於系爭土地上堆積土石及整地等情，固為被告戊○○
    所不否認，且與共同被告丁○○（偵卷第八頁、第九頁、偵卷第五六、五七頁、
    第五九頁反面、第七四頁反面、原審卷第二四頁、第八三頁）、己○○（偵卷第
    十四、十五頁、偵卷第五八頁、第五九頁反面）、甲○○（偵卷第十七頁、偵卷
    第五八頁），及證人即大貨車司機乙○○（偵卷第十九、二十頁、偵卷第五七頁
    ）於偵查中及原審所供述之情節大致相符，固屬實在。
２、然由系爭土地之現場照片（偵卷第二三頁、第二五頁、第八四至第九四頁、第一
    一０至第一一二頁、原審卷第二七至第三五頁、第八七頁、第八八頁、第一百至
    第一０三頁、本院更一卷第七四至第七六頁）所示，系爭土地雖臨山腳下，但地
    勢甚為平坦，幾無坡度可言，不遠處亦有房舍及作為農地使用之情事，是系爭土
    地由外觀上，已難查知係屬山坡地。被告戊○○辯稱：「不知系爭土地係屬山坡
    地」等語，尚非不可採。而系爭土地之土地所有權狀，地目欄記載為「田」（偵
    卷第三一頁），則僅由該所有權狀記載，亦難得知該地為山坡地。
３、系爭土地之登記名義人丙○○於本院調查時證稱：「（是你的地？）是的，是我
    姊夫丁○○在使用的」、「（是否知道你的地是什麼地？是田地，還是山坡地？
    ）我買的時候是水田，可以種水稻」、「（有無告知那是什麼地？）我沒有說，
    因為我沒有空，他說要用，我就給他用」（本院更一卷第四九頁）等語，同案被
    告丁○○亦陳稱：「（知否該土地為山坡地保育範圍？）不知道，他們（被告戊○○等）也不知道」（偵卷第七四頁反面）、「（請他填土時，有無告知他是山
    坡地？）沒有，我也不知道，原來就是水田」（本院更一卷第四八頁）等語，且
    丁○○於偵查、原審與本院調查時一再陳稱，整地之目的係為了種植之農業使用
    等語。參以系爭土地之出資購買者丁○○及登記名義人丙○○尚且不知該地為山
    坡地，主觀上僅知悉該地為農地，則被告戊○○僅係受丁○○之委託，收取對價
    而對於系爭土地進行整地，自難期被告戊○○對於系爭土地屬於山坡地之事實，
    有所認識。再系爭土地之土地登記謄本「使用分區」欄雖載為「山坡地保育區」
    （原審卷第四五頁），然查被告戊○○僅係受丁○○之委託，收取對價而就系爭
    土地進行整地等情，業如前述，衡之社會一般受僱或承攬工作之常情，且由本件
    被告戊○○整地之對價僅十三萬元等情以觀，實難期待被告戊○○於進行整地之
    前，先行調閱系爭土地之土地登記謄本，或查閱政府機關關於山坡地之公告內容
    。
４、最高法院九十一年度台上字第三九一五號發回意旨略以：「(二)水土保持法第三十
    三條第三項前段規定之罪，其行為主體以有擬具水土保持計畫義務之人為限，屬
    身分犯；原判決對於上訴人是否為系爭土地之水土保持義務人而應擬具水土保持
    計畫送請主管機關核定？未於事實欄詳細記載，亦未於理由欄說明，致事實尚欠
    明確，本院無從為適用法律當否之判斷，殊屬違誤；又上訴人若非水土保持義務
    人，如何與有身分之人共同犯罪，有無刑法第三十一條第一項之適用，原判決俱
    未審認論敘，亦有違誤」等與語。經查，本件之相關人士陳忠信、己○○、甲○○、乙○○、丙○○等人，於案發時均無被告戊○○對係爭土地為法定山坡地應
    擬具水土保持計畫認識之陳述。況丁○○信業於偵查稱：「（有無讓他（被告戊○○）看地籍謄本？）沒有，到（黃國）清出庭時他才知道」（偵卷第七四頁反
    面）等語明確。是雖系爭土地之土地登記謄本「使用分區」欄記載為「山坡地保
    育區」，亦難據此認定被告戊○○對於系爭土地係山坡地乙節有所知悉。綜上，
    由系爭土地之外觀，既難知悉系爭土地屬於山坡地，且委託被告戊○○整地之同
    案被告丁○○，亦未於整地前告知戊○○系爭土地屬於山坡地，則被告戊○○辯
    稱：不知系爭土地屬於山坡地等語，應屬可信。被告戊○○既對於系爭土地屬於
    山坡地保育利用條例第三條及水土保持法第三條所稱之山坡地乙節，並不知悉，
    則被告戊○○對於丁○○具有水土保持法所定之「水土保持義務人」身分，自亦
    無從認識。從而，被告戊○○令就系爭土地之整地行為，與丁○○有所商議聯絡
    ，亦難認為被告戊○○主觀上有何水土保持法第三十三條第三項、山坡地保育利
    用條例第三十五條第三項之犯罪故意。
(四)、至於公訴人雖指被告戊○○對於系爭土地之整地行為，已致生水土流失、公共危
    險等語，然查：
１、證人即承辦本案之桃園縣政府農業局科員庚○○於偵查證稱：「（開挖後回填，
    究竟對水土保持有無影響？）他未申請，擅自開挖整地（填倒廢土），惟尚未造
    成水土流失」（偵卷第一百頁）等語，則被告之開挖行為並無致生水土流失情事
    ，已堪認定。至於證人庚○○偵查雖另證稱：「（被告擅自開挖整地，究有無造
    成水土流失，喪失水土涵養功能？）有些許影響，因可能阻斷水流流向，開挖時
    有影響，惟現在已有改善」（偵卷第一百頁）等語。而桃園縣政府農業局科員陳
    玉樹亦於原審證稱：「（此土地有否發生水土流失現象？）因無水土保持計畫，
    當時有發生土石流失現象，因被告倒棄廢土，確有產生土石流失，但情形並不嚴
    重，現在被告已改善，且做農業使用。當時有些許之廢土流入野溪溝（縣政府建
    造的）」（原審卷第八二頁）、「確實有些許廢土流入縣政府之野溪溝內」（原
    審卷第八二頁）等語，庚○○、陳玉樹復均於原審證稱：「當時確有廢土流入縣
    政府所建築之野溪溝內，如庭呈照片」（原審卷第八四頁）等語。然觀之證人於
    原審提出之照片（第八七頁、第八八頁）所示，雖被告僱工回填之土方，於整理
    鋪平前，有部分區塊高於野溪溝兩側堤防，但鄰近野溪溝堤防處之土堆，其高出
    堤防之部分，土堆之形勢尚屬平緩，並非陡峭，應不至於無故自行流入堤防內之
    野溪溝內。被告戊○○及同案被告丁○○雖陳稱：「僅於下雨時會有少許泥水流
    入野溪溝內」等語，然觀之該等照片上有些許水滴形之白色點狀痕跡，且照片所
    顯示之天空為雲霧狀，足見照相當日應有下雨，且觀之照片顯示系爭土地上之土
    方為黃色，然而，照片中系爭土地兩側之野溪溝溪流，並無類似黃色泥水狀之濁
    流，河床上亦無黃色土方堆積，且溪水尚稱清澈，足見縱令下雨，系爭土地之土
    方並未落入野溪溝內，則縱令確有少許泥水流入野溪溝內，是否即能遽認已致生
    水土流失或公共危險，亦非無疑。是證人上開證稱有致生水土流失等情，尚嫌率
    斷。
２、而證人庚○○關於系爭土地是否致生水土流失等情，於偵、審中之證言既有前開
    不明確之處，即有加以究明之必要。而證人庚○○於本院調查時，據其陳證稱：
    「（當初有無水土流失的問題？（提示卷內相片）有無生危險的事實？）他是因
    為沒有申請，我們也無法得知是否會有危險。我們只能說有可能，現在他們有綠
    化」、「他們可能填超過溪畔，但是我們想的。我去看了以後，土地沒有流失」
    （本院更一卷第五十頁）等語，可知證人前開於偵查、原審中證稱本件有致生水
    土流失云云，係基於被告等未經申請進行整地，違反法令，所為之推測之詞，尚
    難據以遽認被告之整地行為已生水土流失。是被告戊○○系爭整地行為，並無致
    生水土流失，或致生公共危險等情，實堪認定。況被告戊○○於進行整地時，已
    預留排水系統，並已發揮排水功能等情，此據被告供稱：「（你們當時在整地的
    時候旁邊是否有構建排水系統？）有的，我們整平之後旁邊留有一條排水溝」（
    本院更一卷第十九頁）等語，核與同案被告陳忠信陳稱：「（他做的溝，有無發
    揮功能？）有，山上的水，全部都排到水溝」（本院更一卷第四八頁）等語相符
    ，證人庚○○亦證稱「（你看的情形如何？）現在都弄得很好，現在沒有水土流
    失」（本院更一卷第四九頁）、「現在他們有綠化」（本院更一卷第五十頁）、
    「他有土地水土保持，有綠化，現在溪的兩旁，都有種樹，應該沒有危險了」（
    本院更一卷第五十頁）等語，足見被告戊○○於整地時，業已規劃排水及水土保
    持設施，則自難認為被告戊○○對於系爭土地之整地行為，有致生水土流失，或
    致生公共危險等情事。
３、而本院經囑主管機關桃園縣政府再次往現場勘察有無水土流失之情，據該府函略
    以覆初期遇大雨有沖刷流失，但目前現常恢復農業使用，種植樹木，未見坍塌或
    土石流失而生公共危險之情形發生，有該府函與現場照片在卷可查（本院卷第七
    三至七六頁）。另依據被告所提之現場照片三十六張（外放證物袋）亦無發現有
    任何水土流失之情，是尚難認有致生水土流失，或致生公共危險等情事。則被告
    戊○○之整地行為，既未生水土流失，亦未生公共危險，要與水土保持法第三十
    三條第三項、山坡地保育利用條例第三十五條第三項等罪之構成要件不符。
(五)、綜上，本件被告戊○○雖有系爭之整地行為，然被告戊○○既不知系爭土地屬於
    山坡地，亦不知悉陳忠信屬於水土保持義務人，即難認有水土保持法第三十三條
    第三項、山坡地保育利用條例第三十五條第三項等罪之犯罪故意（該等罪名均無
    處罰過失犯之規定）。又系爭整地行為並未致生水土流失或致生公共危險，自亦
    與上開各罪之構成要件不符，本案尚未達於通常一般之人均不致有所懷疑，得確
    信其為真實之程度，而有合理性懷疑之存在，本院無從形成有罪之確信。此外，
    復查無其他積極證據足資認定被告涉有前開公訴意旨所認罪嫌，既不能證明被告
    犯罪，根據「罪證有疑，利於被告」之證據法則，依法應為無罪之諭知。原判決
    未加詳查於此，因而對被告為有罪之諭知，即有未當。被告上訴指摘原判決不當
    ，為有理由，自應由本院將原判決撤銷，並依法為被告戊○○無罪之諭知。
六、上訴人即被告經合法傳喚無正當之理由不到庭，有送達證書在卷可稽，爰不待其
    陳述逕行判決，併此敘明。
據上論斷，應依刑事訴訟法第三百七十一條、第三百六十九條第一項前段、第三百六
十四條、第三百零一條第一項，判決如主文。
本案經檢察官鍾鳳玲到庭執行職務。
中    華    民    國    九十一    年      十        月      十六        日
                              臺灣高等法院刑事第七庭
                                  審判長法  官  吳  啟  民
                                        法  官  林  瑞  斌
                                        法  官  施  俊  堯
右正本證明與原本無異。
如不服本判決，應於判決收受送達後十日內向本院提出上訴書狀，其未敘述上訴
之理由者並得於提起上訴後十日內向本院補提理由書（均須按他造當事人之人數
附繕本）。
                                        書記官  陳  彥  蕖
中    華    民    國    九十一    年      十        月      十六        日
